臺灣新竹地方法院民事簡易判決
111年度竹北簡字第461號
原      告  花旗(台灣)商業銀行股份有限公司

法定代理人  莫兆鴻  
訴訟代理人  黃麗蓉  
            李佳欣  
被      告  楊宗寶  
            楊盛淵  
            楊美娟  
            楊美珍  
            楊清然  
被  告  兼
上五人共同
訴訟代理人 楊美惠    

上列當事人間請求塗銷分割繼承登記事件，本院於民國111年11
月1日辯論終結，判決如下：
    主  文
被告等就如附表所示之不動產於民國一０八年三月二十八日所為
之遺產分割協議行為，及依該行為所為之分割繼承登記行為，均
應予以撤銷。
被告楊宗寶應將如附表所示之不動產，經新竹縣竹東地政事務所
以一０八年東地字第０三四一四０號收件，於民國一０八年四月三日
之分割繼承登記予以塗銷，並回復原狀登記為被告等即被繼承人
楊潘梅嬌之全體繼承人公同共有。
訴訟費用由被告連帶負擔。
    事實及理由
一、原告起訴主張：
    債務人即被告楊美惠前向原告申請消費貸款，尚有合計新台
    幣(下同)1,997,947元及利息、違約金(下稱系爭債權)未為
    清償，此有本院所核發之91年度執武字第3933號債權憑證及
    繼續執行紀錄表影本在卷可按。嗣經原告調查債務人即被告
    楊美惠之財產狀況而向地政機關申請謄本時，始發現原為被
    繼承人楊潘梅嬌所有之附表所示不動產，於楊潘梅嬌民國(
    下同)108年2月24日死亡後，其繼承人即被告等人均未向法
    院拋棄繼承，即應由全體繼承人繼承為公同共有，詎楊潘梅
    嬌之繼承人即被告等人嗣就附表所示不動產協議分割由被告
    楊宗寶一人繼承，並於108年4月3日完成分割繼承登記。被
    告楊美惠明知對原告負有前開債務，且無其他財產可供清償
    ，仍於繼承附表所示不動產後，與其他被告合意分割該不動
    產，由被告楊宗寶無償取得，致自己陷於無資力，而有害及
    原告之債權，爰依民法第244條第1項、第4項之規定提起本
    件訴訟等語，並聲明如主文。
二、被告則以：
    對原告所提上開文件並不爭執，附表所示不動產業已過戶給
    被告楊宗寶，被告楊美惠就積欠原告之系爭債權目前並無能
    力清償等語(見本院卷第193-195頁、第205-206頁)，資為抗
    辯，並聲明：駁回原告之訴。
三、得心證之理由：
(一)查原告主張其對被告楊美惠有系爭債權，而被告楊美惠之母
    親楊潘梅嬌於108年2月24日日死亡，遺有如附表所示之不動
    產，被告楊美惠為繼承人且未拋棄繼承，與其他繼承人即被
    告楊宗寶、楊盛淵、楊美娟、楊美珍、楊清然等人於108年3
    月28日協議由被告楊宗寶繼承，並於108年4月3日辦理分割
    繼承登記，由被告楊宗寶單獨取得附表所示不動產之所有權
    等事實，業據原告提出本院91年度執武字第3933號債權憑證
    、繼續執行紀錄表、本院家事事件公告查詢結果、土地及建
    物登記第一類謄本、地籍異動索引、除戶戶籍謄本、戶籍謄
    本、繼承系統表等件為證，並經本院依職權向新竹縣竹東地
    政事務所調閱附表不動產108年4月3日收件字號108年東地字
    第034140號分割繼承登記申請書等件(見本院卷第97-118頁)
    附卷可憑。被告等人就上開文件亦不爭執，是堪信原告上開
    主張為真實。
(二)按民法第244條之撤銷權，依同法第245條規定，自債權人知
    有撤銷原因時起，1年間不行使，或自行為時起，經過10年
    而消滅。該項法定期間為除斥期間，其時間經過，權利即告
    消滅，非如消滅時效得因中斷或不完成之事由而延長，是此
    項除斥期間有無逾期，縱未經當事人主張或抗辯，法院亦應
    先為調查認定，以為判斷之依據。查依原告所提建物登謄本
    及土地之異動索引，係於111年4月22日列印取得(見本院卷
    第23-70頁)，而卷內亦無其他事證足證原告在此之前即已知
    悉附表所示不動產移轉之事實；又被告間之遺產分割協議係
    於108年3月28日作成，故原告於111年6月2日提起本訴，行
    使民法第244條第1項之撤銷權，並未逾民法第245條規定之
    除斥期間，合先敘明。
(三)次按，債務人所為之無償行為，有害及債權者，債權人得聲
    請法院撤銷之。債權人依第1項之規定聲請法院撤銷時，得
    並聲請命受益人或轉得人回復原狀，但轉得人於轉得時不知
    有撤銷原因者，不在此限。民法第244條第1、4項定有明文
    。又所謂無償行為，單獨行為或契約均屬之。再按民法第24
    4條第1、2項所稱之無償或有償行為，係以債務人與第三人
    間之行為有無互為對價關係之給付為其區別標準。復按債權
    人行使民法第244條規定之撤銷權，以債務人之行為有害及
    債權為其要件之一。此之所謂害及債權，乃指債務人之行為
    ，致積極的減少財產，或消極的增加債務，因而使債權不能
    獲得清償之情形。又「繼承權之拋棄」，係指繼承人於法定
    期間否認繼承對其發生效力之意思表示，即消滅繼承效力之
    單獨行為；而「拋棄因繼承所取得之財產」，係於繼承開始
    後，未於法定期間拋棄繼承權，嗣就其已繼承取得之財產予
    以拋棄，與拋棄繼承權之性質迥然有別；繼承權之拋棄，固
    不許債權人依民法第244條第1項規定撤銷之，惟如拋棄因繼
    承所取得之財產，而將繼承所得財產之公同共有權，與他繼
    承人為不利於己之分割協議，倘因而害及債權者，債權人自
    得依民法第244條第1項行使撤銷權。是以，繼承權固為具有
    人格法益之一身專屬權利，惟於繼承人未拋棄繼承，而與其
    他繼承人對於遺產全部為公同共有時，該公同共有權已失其
    人格法益性質，而為財產上之權利，繼承人間之遺產分割協
    議，即係公同共有人間就公同共有物所為之處分行為，倘全
    部遺產協議分割歸由其他繼承人取得，對未分割取得遺產之
    該繼承人而言，形式上係無償行為，若害及債權人之債權實
    現，債權人自得提起民法第244條第1項之撤銷訴訟。經查，
    被告均未拋棄繼承，已如前述，足認被告楊美惠在繼承原因
    發生時，即與其他繼承人即被告楊宗寶、楊盛淵、楊美娟、
    楊美珍及楊清然就附表所示不動產因繼承而取得公同共有之
    權利，依上開說明，該公同共有權已失其人格法益之性質，
    屬財產上之權利，被告就該不動產所為分割協議，係全體繼
    承人對公同共有之系爭不動產之處分行為，而依被告間之分
    割協議觀之，附表所示不動產係由被告楊宗寶單獨繼承，被
    告楊美惠顯係與其他繼承人為不利於己之系爭分割協議，形
    式上係無償行為；又被告楊美惠尚積欠原告系爭債權未清償
    ，原告為其債權人，而被告楊美惠現無所得、亦僅持有二筆
    共有極少持分、價值有限之土地及二部30年以上之汽車，此
    有其110年度稅務電子閘門財產所得調件明細表附卷可參(見
    本院卷第197-198頁)，堪可認定被告楊美惠於無資力之狀態
    ，又減少積極財產，有害於原告系爭債權之受償，則原告依
    民法第244條第1、4項規定，請求撤銷被告間就附表所示不
    動產所為分割協議等債權行為、分割繼承登記物權行為、塗
    銷分割繼承登記之行為，均屬有據。
四、綜上所述，原告依民法第244條第1項及第4項之規定，請求
    被告就附表所示之不動產，於108年3月28日所為之遺產分割
    協議債權行為，及依該協議所為之分割繼承登記行為，均予
    以撤銷；及被告楊宗寶就附表所示之不動產，經新竹縣竹東
    地政事務所以於108年4月3日收件字號108年東地字第034140
    號收件，以分割繼承為登記原因之分割繼承登記應予塗銷，
    並回復為登記為被告等即被繼承人楊潘梅嬌之全體繼承人公
    同共有，均屬有據，應予准許。
五、訴訟費用負擔之依據：民事訴訟法第78條、第85條第2項。
中　　華　　民　　國　　111 　年　　11　　月　　14　　日
                  竹北簡易庭  法  官  張百見
以上正本係照原本作成。                 
如不服本判決，應於送達後20日內，向本院提出上訴狀並表明上
訴理由(須附繕本)。　　　　　　　　　
中　　華　　民　　國　　111 　年　　11　　月　　16　　日
                              書記官  林盈伸
附表：
編號 財產 種類 財產所在或名稱 權利範圍 1 土地 新竹縣○○鎮○○○段000000地號 231/3000 2 建物 新竹縣○○鎮○○○段000○號 (門牌：新竹縣○○鎮○○路0段000號2樓） 全部